【裁判字號】    95,簡上,549
【裁判日期】    980508
【裁判案由】    返還保證金
【裁判全文】
臺灣臺北地方法院民事判決             95年度簡上字第549號
上  訴  人  永安保全股份有限公司
法定代理人  甲○○
訴訟代理人  乙○○
被 上訴 人  交通部臺灣鐵路管理局
法定代理人  丙○○
訴訟代理人  鍾開榮律師
上列當事人間返還保證金事件，上訴人對於中華民國九十五年八
月二日本院台北簡易庭九十五年度北簡字第一八九三○號第一審
簡易判決提起上訴，經本院於九十八年四月十七日言詞辯論終結
，判決如下：
    主  文
上訴駁回。
第二審訴訟費用新台幣捌仟壹佰壹拾玖元由上訴人負擔。
    事  實
甲、上訴人方面：
一、聲明：(一)原判決廢棄；(二)上廢棄部分，被上訴人應給付上訴
    人新台幣（下同）四十四萬六千元，及自起訴狀繕本送達被
    上訴人之翌日（即民國九十五年六月六日）起至清償日止，
    按年息百分之五計算之利息。
二、陳述：除與原審判決記載相同者，茲引用之外，補稱：
  (一)原判決謂：「被告（即被上訴人）解除兩造間台鐵大樓保全
    管理勞務契約（下稱系爭契約）後，自九十四年一月一日起
    至三月三十一日止，調派原有員工五人執行保全職務，該五
    人每月薪資為四萬零六百七十五元，此經被告陳明在卷，並
    經原告（即上訴人）自承不諱」云云。惟查，上訴人與被上
    訴人締結系爭契約前，被上訴人係與忠華保全事業股份有限
    公司（下稱忠華公司）簽訂管理勞務契約（下稱原忠華契約
    ），被上訴人係延聘原忠華公司提供之保全人員，而非以其
    原有之五位員工執行保全職務，依照保全人員平均薪資約為
    一萬六千元至二萬元，顯然低於被上訴人所陳報之金額，況
    且調派支援在企業間或公務單位間，事屬平常，被上訴人於
    此期間並未再多雇用五名員工，自不可將員工薪資差額充作
    損害賠償範圍。原判決認定被上訴人沒收之違約金並未過高
    ，顯有誤會。從而，原判決未援引民法第二百五十二條規定
    及比例原則酌減違約金之數額，即有未洽。
  (二)上訴人於九十四年一月一日派人履約，惟因所屬保全人員並
    非均具憲警役畢之資格，遭被上訴人拒絕受領。系爭契約解
    約後，被上訴人復與忠華公司簽訂管理勞務契約（下稱新忠
    華契約）。被上訴人自承其另以相同內容重行招標，則新忠
    華契約之保全人員仍須具備憲警役畢資格人員始可充任。惟
    忠華公司所指派之戊○○已證稱其不具憲警役畢人員資格，
    且其同事尚有上尉、少校退役，僅系普通軍人退役而非憲、
    警役人員，既然忠華公司亦未能提供具前揭資格之保全人員
    ，被上訴人以新忠華契約與系爭契約間標購差額充作損害賠
    償，顯非事理之平。新忠華契約是新合約、新招標方式，其
    內容、招標金額、廠商與系爭契約不同，上訴人公司既未介
    入，自不能作差額比較。
  (三)再者，被上訴人雖於本院準備程序中具狀改稱：因上訴人不
    能履約，故調派胡添桂、鄭金藏及魏紹乾三人支援，支出該
    三人三個月薪資共三十三萬六千三百九十元，另二人為非常
    態性增派，故不予列計云云，然上訴人於九十四年一月一日
    有派人去履約，結果被上訴人以其人員未具憲警退役資格，
    未同意上訴人履約，上訴人既有派遣人員，應不是違約，且
    兩造於九十四年六月二十九日開協調會時，時任被上訴人副
    局長之丁○○已表明微過輕罰，以四萬八千元至九萬六千元
    為違約金額，從而上訴人就六十八萬六千元之保證金，應有
    權請求被上訴人返還其中四十四萬六千元。
三、證據：聲請訊問證人戊○○、丁○○，向立法委員朱鳳芝函
    查，向行政院公共工程委員會（下稱工程會）函調兩造調解
    卷宗，並提出立法委員朱鳳芝服務處函影本一份、上訴人變
    更登記表二份、營利事業登記證一份為證。
乙、被上訴人方面：
一、聲明：如主文所示。
二、陳述：除與原審判決記載相同者，茲引用之外，補稱：
  (一)依兩造不爭執之勞務投標須知第五條5.5.2.約定，廠商繳納
    之押標金有不予發還之情形者，全部不予發還，屬懲罰性違
    約金。又依系爭契約條款第十一條11.5約定，履約保證金、
    差額保證金或保固保證金依契約規定不予發還者，除另有規
    定外，兼屬懲罰性及損害賠償性質。被上訴人因立約商違約
    而致損害逾保證金額度時，仍得向立約商請求損害賠償，是
    本件履約押標保證金應為懲罰性違約金之性質。
  (二)經查：(1)本件因上訴人債務不履行致須另行招標，所生損害
    以新招標新忠華合約之勞務費用七百二十九萬元，扣減原招
    標勞務費用六百八十六萬元，其差額為四十三萬元；(2)九十
    四年一月一日至三月三十一日期間，非屬新忠華合約範圍，
    被上訴人臨時增派胡添桂、鄭金藏與魏紹乾三人執行保全業
    務，每月費用各為三萬九千三百八十元、三萬三千三百七十
    元、三萬九千三百八十元，以上總計一個月十一萬二千一百
    三十元，三個月為三十三萬六千三百九十元（另增派之二人
    為非常態性員工，故未予列入）；(3)九十四年一月一日至三
    月三十一日期間，被上訴人另委託原駐衛之警衛執行保全服
    務，增加支出費用四十九萬二千三百三十六元，且重新舉行
    招標所生之行政作業費用，亦屬損害賠償範圍所及；(4)上揭
    損害金額，尚未計算重新招標之行政費用，總計即達一百二
    十五萬八千七百二十六元，顯已逾上訴人繳付之保證金六十
    八萬六千元；(5)依原審之計算，上訴人因債務不履行致被上
    訴人另行招標之損害，其金額一百二十八萬七千五百元（計
    算式：二十一個月保全勞務對價七百二十九萬元減依系爭契
    約原應支出二十一個月保全勞務對價六百萬零二千五百元）
    ，亦已逾被上訴人所沒收之保證金六十八萬六千元，是原審
    判命上訴人敗訴，於法並無不合。
  (三)兩造間調解相關檔案內，關於九十四年六月二十九日會議紀
    錄，係朱鳳芝委員辦公室製作之文書，該會議紀錄雖記載證
    人丁○○表示微過薄懲，而上訴人要求不罰，但證人丁○○
    已作證否認允諾上訴人減少違約金之情事，足見上揭會議紀
    錄記載並非真正，兩造間實係調解不成立，有協調紀錄載明
    兩造協調不成立可明，況且證人丁○○並無權限得不依契約
    約定內容辦理，是上訴人前揭主張顯不可採。另上訴人所述
    忠華公司以不具憲警役畢資格者履行新忠華合約，並非實在
    ，且兩造間之合約與新忠華合約之承攬範圍相同，並無上訴
    人所稱基礎不同之問題。又兩造間契約解除後，被上訴人臨
    時增派胡添桂、鄭金藏與魏紹乾三人執行保全業務，該三人
    雖無憲警資格，但此非本案重點。再依公共工程履約調解之
    陳述意見書，上訴人公司於九十四年一月一日僅以四位人員
    即欲執行業務，被上訴人無法接受，因而認定上訴人違約。
三、證據：提出行政院令、被上訴人員工薪津表各二件，被上訴
    人台鐵大樓管理中心函、統一發票、請款單、被上訴人台鐵
    大樓綜合管理業務工作報表各三件（以上均影本）為證。
    理  由
甲、程序方面：
    上訴人起訴時其法定代理人原為陳濟民，嗣於本件訴訟繫屬
    中，改由甲○○為法定代理人，並具狀聲明承受訴訟；被上
    訴人法定代理人原為何煖軒，嗣於本件訴訟繫屬中，先後分
    別改由丁○○、丙○○為法定代理人，並具狀聲明承受訴訟
    ；上揭兩造之承受訴訟，與民事訴訟法第一百七十六條規定
    並無不合，均應予准許。
乙、得心證之理由：
一、上訴人主張：兩造於九十三年十一月二十六日訂立系爭契約
    ，約定由上訴人負責「台鐵大樓」保全管理業務，契約期間
    自九十四年一月一日起至九十六年一月一日止，報酬共六百
    八十六萬元，上訴人亦給付履約保證金六十八萬六千元，嗣
    因上訴人迄至九十四年一月一日當日，仍未能募足足夠具憲
    警役畢資格人員進駐，致遭被上訴人解除契約及沒收全額履
    約保證金，然九十四年一月一日至三月三十一日，被上訴人
    係調派其他部門之原有人員臨時充任保全工作，未增加薪資
    支出，而忠華公司聘僱之保全人員實際上亦不符合憲警役畢
    資格，且兩造於九十四年六月二十九日開協調會時，時任被
    上訴人副局長之丁○○已允諾微過輕罰，從而上訴人就六十
    八萬六千元之履約保證金，得依民法第二百五十二條之規定
    ，請求法院酌減違約金，由被上訴人返還其中四十四萬六千
    元及法定利息等語。
二、被上訴人則以：上訴人未能履行提供足額具備憲警役畢條件
    之保全人員債務，經催告仍不履行，被上訴人依系爭契約第
    十一條11.6.6第四項規定，解除契約並沒收全額履約保證金
    ，且九十四年一月一日至九十六年一月一日，依系爭契約被
    上訴人應付金額僅六百八十六萬元，實際上卻因上訴人違約
    ，致被上訴人支出前三個月共八十二萬八千七百二十六元（
    包括臨時增派人員三十三萬六千三百九十元與另委託原駐衛
    之警衛四十九萬二千三百三十六元），後一年九個月另依新
    忠華合約支出七百二十九萬元，總計支出八百十一萬八千七
    百二十六元，縱不計重新招標行政費用，損害仍高達一百二
    十五萬八千七百二十六元（8,118,726－6,860,000），顯已
    逾上訴人繳付之保證金六十八萬六千元，足見沒收全額履約
    保證金作為違約金並未過高，不應酌減，證人丁○○亦未允
    諾微過輕罰，被上訴人更不受此拘束等語置辯。
三、查兩造對於上訴人未能履行提供足額具備憲警役畢條件之保
    全人員債務，經催告仍無法履行，被上訴人業已解除契約及
    沒收全額履約保證金之事實並無爭執，其爭執重點在於：(一)
    被上訴人原副局長丁○○是否曾於兩造開協調會時，以被上
    訴人副局長身分，代表被上訴人對上訴人允諾微過輕罰而達
    成協議？(二)被上訴人就全額履約保證金作為違約金予以沒收
    ，違約金是否過高？上訴人請求酌減違約金有無理由？爰說
    明如后。
四、證人丁○○是否確曾表示對上訴人微過輕罰之意見，經核尚
    有疑問，且縱曾表示該項意見，兩造既未達成協議，對被上
    訴人並無拘束力：
  (一)關於證人丁○○是否確曾表示對上訴人微過輕罰之意見，經
    核尚有疑問：
    (1)本院向工程會函調兩造調解卷宗內，有立法委員朱鳳芝國
      會辦公室九十四年七月十五日致工程會之（九四）鳳立字
      地二○○五○七一五號函附九十四年六月二十九日會議紀
      錄協調共識記載：「‧‧‧丁○○副局長報告：‧‧‧三
      、永安保全公司履約雖有微過，即要其負擔一～三月延約
      四十八萬元的全部確不盡合乎情理俗云：微過薄懲，如能
      罰其一至二程，即四萬八千元至九萬六千元，較為合乎情
      理，我已通知立法委員朱鳳芝。‧‧‧乙○○（永安保全
      公司副總經理，本案承辦人）：‧‧‧三、請求各級官，
      酌予不罰，以拯救公司暨員工之生存，謝謝。」。
    (2)對於上揭記載，證人丁○○於本院九十七年六月六日準備
      程序期日證稱：「會議紀錄應該是永安公司寫的，很多是
      他們的意見，我表示理解，結果記錄成我的意見。當初永
      安公司提出以保全人數合乎資格與不合乎資格人數比例來
      計算退還保證金，我表示理解，但這不是我能同意的，我
      必須照合約執行，所以我要求他們到工程會申請調解。四
      萬八千元至九萬六千元是照上述永安公司計算的比例算出
      的。」（參本院卷第一一二頁），顯見證人丁○○並不承
      認會議紀錄之內容真正，亦否認曾表示對上訴人微過輕罰
      ，從而證人丁○○是否確曾表示對上訴人微過輕罰，尚非
      無疑。
  (二)按民法第七百三十六條規定：「稱和解者，謂當事人約定，
    互相讓步，以終止爭執或防止爭執發生之契約。」。退一步
    言，縱使認定上揭會議紀錄記載內容屬實，證人丁○○亦確
    曾向上訴人表示微過輕罰之意見，但上訴人並未接受，而仍
    要求免罰，致工程會之調解並未成立，顯見兩造並未就所謂
    微過輕罰一事達成協議，從而上揭會議紀錄協調共識，關於
    證人丁○○報告內容之記載，對被上訴人並無和解之拘束力
    可言。
五、被上訴人就全額履約保證金作為違約金予以沒收，違約金並
    未過高，上訴人請求酌減違約金為無理由：
  (一)上訴人主張：忠華公司依新忠華合約聘僱之保全人員，不符
    合憲警役畢資格，不應以新忠華合約之得標價七百二十九萬
    元作為計算被上訴人損害之依據云云。惟查，上訴人係以證
    人戊○○為忠華公司保全人員，不具憲警役畢資格而履行新
    忠華合約為據，然證人戊○○於本院九十五年十二月二十九
    日準備程序期日證稱：「曾經在忠華公司任職，我是擔任台
    北火車站長鴻營造工程地下一樓高鐵第一月台、第二月台的
    管制口的保全。沒有服畢憲警役別資格。我的業主是長鴻營
    造，我是忠華公司派給長鴻營造的點，在那邊做保全員。」
    、「（問：九十四年四月二十二日早上十點在西哨執勤是否
    是你？）九十四年五月十日我才去忠華公司，四月份我還在
    宜蘭。」（參本院卷第四十四頁），顯見證人戊○○並非履
    行新忠華合約之保全人員，而係忠華公司派駐長鴻營造之保
    全人員，上訴人前揭主張即屬無據。
  (二)按依系爭契約第十一條11.6.6第四項約定，因可歸責於廠商
    之事由，致全部終止或解除契約者，所繳納之履約保證金（
    含其孳息）得全部不發還。又當事人約定契約不履行之違約
    金過高者，法院固得依民法第二百五十二條以職權減至相當
    之數額，惟是否相當，仍須依一般客觀事實、社會經濟狀況
    及當事人所受損害情形，以為酌定標準（最高法院六十九年
    度台上字第三七九二號判決參照）。經查：(1)兩造並不爭執
    上訴人未能履行提供足額具備憲警役畢條件之保全人員債務
    ，經催告仍無法履行，被上訴人業已解除契約及沒收全額履
    約保證金之事實，依前揭系爭契約第十一條11.6.6第四項約
    定，被上訴人沒收全額履約保證金自屬有據；(2)依系爭合約
    與新忠華合約對照，系爭合約期限兩年，價金六百八十六萬
    元，而新忠華合約期限僅一年九個月，價金則為七百二十九
    萬元，顯見被上訴人非但受有四十三萬元之差價損失，且非
    新忠華合約範圍之前三個月，被上訴人提出員工薪津表二紙
    、被上訴人台鐵大樓管理中心函三份、統一發票三份、請款
    單三份、被上訴人台鐵大樓綜合管理業務工作報表三份（以
    上均影本）亦足以證明被上訴人因上訴人違約而另行支出之
    費用達八十二萬八千七百二十六元（包括臨時增派人員三十
    三萬六千三百九十元與另委託原駐衛之警衛四十九萬二千三
    百三十六元），凡此均屬被上訴人之損害，則上訴人之損害
    至少已達一百二十五萬八千七百二十六元，遠高於履約保證
    金六十八萬六千元，參酌前揭說明，被上訴人以六十八萬六
    千元履約保證金為違約金予以沒收，其數額應屬相當，並無
    過高情事，上訴人請求酌減違約金為無理由。
六、綜上所述，上訴人請求被上訴人給付上訴人四十四萬六千元
    ，及自起訴狀繕本送達被上訴人之翌日（即九十五年六月六
    日）起至清償日止，按年息百分之五計算之利息，為無理由
    ，不應准許。原審為上訴人敗訴之判決，核無不合，上訴意
    旨指摘原判決不當，求予廢棄改判，為無理由，應予駁回其
    上訴。
七、本案事證已臻明確，兩造其餘主張、陳述及所提之證據，經
    審酌後認與判決結果不生影響，爰不一一論述，附此敘明。
八、據上論結，本件上訴為無理由。依民事訴訟法第四百三十六
    條之一第三項、第四百四十九條第一項、第七十八條，判決
    如主文。
中    華    民    國    98    年    5     月    8     日
                  民事第一庭  審判長法官  李昆曄
                              法      官  賴秀蘭
                              法      官  文衍正
以上正本係照原本作成。
不得上訴。
中    華    民    國    98    年    5     月     8    日
                              書  記  官  潘惠敏


司法院資訊處製作；財團法人民間司法改革基金會備份。
